【裁判字號】    95,小上,61
【裁判日期】    951102
【裁判案由】    給付票款
【裁判全文】
臺灣臺中地方法院民事判決  95年度小上字第61號
上  訴  人  丙○○
被上訴人    甲○○
上列當事人間請求給付票款事件，上訴人對於民國95年5月30日
本院臺中簡易庭95年度中小字第1500號第一審判決提起上訴，本
院合議庭於95年10月19日言詞辯論終結，判決如下：
    主    文
原判決廢棄。
被上訴人第一審之訴駁回。
第一訴訟費用新台幣壹仟元及第二審訴訟費用新台幣壹仟伍佰元
均由被上訴人負擔。
    事實及理由
一、被上訴人主張伊執有上訴人所簽發票據號碼IB0000000、面
    額為新台幣（下同）100,000元、發票日為民國94年10月14
    日、並經由訴外人乙○○背書後交付之支票1紙（以下稱系
    爭支票），惟屆期於94年10月17日提示卻不獲兌現，屢經催
    索，上訴人均不置理，爰本於票據法律關係，請求上訴人給
    付上開票款。原審為被上訴人勝訴之判決，並依職權為假執
    行之宣告，被上訴人於本院為駁回上訴之聲明。
二、上訴人則以：伊並不認識被上訴人，系爭支票是訴外人即上
    訴人之同居人乙○○竊取支票並盜蓋印章擅自簽發後，持之
    交付被上訴人借款使用，上訴人既未簽發系爭支票、更未同
    意乙○○之發票行為，自不用負擔票據責任。又系爭支票是
    否為真正，依最高法院50年度台上字第1659號判例意旨，應
    先由執票人即本件被上訴人負舉證責任，原審法院對於系爭
    支票是否為上訴人所作成乙節，並未先責令被上訴人負舉證
    責任，其適用法則即有不當；另上訴人於原審既已主張系爭
    支票並非自己所作成，並為證明其主張之真偽而提出可供調
    查之資料即訴外人乙○○，故上訴人於原審尚非未舉證證明
    系爭支票係遭乙○○所偽造簽發，原審法院疏未調查證據即
    逕以上訴人未能舉證證明，因而判決被上訴人勝訴，其判決
    即有判決理由矛盾之情形；再者，訴外人乙○○因竊取、偽
    造上訴人之支票，其基於概括犯意偽造有價證券之犯行，已
    經臺灣彰化地方法院提起公訴在案，原審法院對此未予上訴
    人主張之機會，致漏未審酌，其判決亦有不備理由之處等語
    置辯。並聲明：(一)原判決廢棄，(二)被上訴人在第一審之訴駁
    回，(三)第一、二審訴訟費用由被上訴人負擔。
三、下列事實為兩造所不爭執，本院採為判決之基礎：
  (一)被上訴人經由訴外人乙○○而取得系爭支票，事後於94年10
    月17日提示不獲付款。
  (二)系爭支票內之上訴人印文為真正。
四、上訴人提起本件上訴，其上訴狀內已具體指摘原判決違背法
    令情形，自形式上觀之，其提起本件上訴應屬合法。又本件
    爭執要點厥在於系爭支票是否為上訴人所簽發或授權他人簽
    發，而應責令上訴人負發票人責任？茲說明本院得心證之理
    由如下：
  (一)經查系爭支票並非上訴人所簽發，而係訴外人乙○○於其與
    上訴人同居期間，竊取上訴人之支票並盜用上訴人之印章所
    簽發等情，已據證人乙○○於本院95年9月26日準備期日證
    述在卷；又系爭支票正面金額欄內「壹拾萬元」及背面之「
    乙○○」之背書，其筆順、字形經肉眼比對結果，核與證人
    乙○○在本院95年9月26日準備期日當庭所書寫之筆跡相符
    ，而與上訴人在本院95年10月19日言詞辯論期日當庭所書寫
    之筆跡不同等情，亦據本院於95年10月19日言詞辯論期日當
    庭勘驗在卷，並為兩造所不爭執。由此可見，系爭支票之發
    票行為，應係訴外人乙○○所作成，而非上訴人所簽發，事
    理至明。
  (二)又訴外人乙○○於94年間竊取上訴人之支票、盜用上訴人之
    印章而擅自以上訴人之名義簽發支票行為，其所涉及之偽造
    有價證券犯行，業經臺灣彰化地方法院判處有期徒刑二年等
    情，已據本院依上訴人之聲請調閱臺灣彰化地方法院95年度
    訴字第646號刑事卷宗查明。而系爭支票雖與上開刑事判決
    所認定訴外人乙○○竊取、偽造上訴人之六紙支票不同，然
    而乙○○於94年12月12日警訊時供述：我共竊取丙○○之支
    票約有七、八張及盜用印章七、八次等語 (南投縣政府警察
    局埔里分局刑事偵查卷第4頁參照)，亦經本院調卷上開刑事
    卷宗查明，據此，訴外人乙○○竊取、偽造上訴人之支票似
    不只刑事判決書所認定之六張而已，本院審酌：系爭支票與
    上開刑事判決書所認定乙○○竊取偽造上訴人之支票，其票
    據號碼相近，且支票上所填寫之發票日期同為94年10月 (南
    投縣政府警察局埔里分局刑事偵查卷第15頁參照)，是上訴
    人抗辯乙○○竊取、偽造系爭支票乙節，尚非全然無稽，再
    依上訴人之聲請傳喚證人乙○○於本院95年9月26日準備期
    日到庭亦證述：伊與上訴人同居期間，曾未經上訴人同意即
    竊取其支票、盜用上訴人之印章而偽造支票，竊取支票同時
    將支票之票頭割除，事後並將相當款項存入上訴人之支票帳
    戶，使其所偽造之支票得以順利兌現，上訴人因而未能及時
    發現支票遭竊取以及被偽造之情節，系爭支票也是其竊取後
    所偽造，但因伊事後經濟已週轉不靈，無法繼續匯款以致於
    所偽造之支票提示後退票，上訴人因而發現支票被竊用、偽
    造等情。益見上訴人抗辯訴外人乙○○偽造系爭支票時並未
    徵得上訴人之同意等語，應堪採信。
  (三)按在票據上簽名者，依票上所載文義負責，票據法第5條第1
    項定有明文，依其反面解釋，則如未在票上簽名，亦無授權
    他人在票據上簽名者，自無苛責其負票據責任。本件上訴人
    並無簽發系爭支票之行為，亦未同意訴外人乙○○以上訴人
    之名義簽發系爭支票，系爭支票係訴外人乙○○竊取後擅自
    簽發，已詳如前述，是依上開票據法第5條第1項反面解釋，
    上訴人自無庸負系爭支票之發票人責任，被上訴人依據票據
    法律關係請求上訴人給付票款，為無理由，不應准許。原審
    法院不及審酌證人乙○○於本院證述內容、系爭支票所載「
    壹拾萬元」與乙○○之筆跡相同以及乙○○所涉及偽造有價
    證券犯行已經臺灣彰化地方法院判處有期徒刑二年等情，其
    判命上訴人給付票款並依職權宣告假執行，自有未洽。上訴
    意旨指摘原判決不當，求予廢棄改判，為有理由，自應由本
    院予以廢棄、改判如主文第二項所示。
五、訴訟費用負擔之依據：民事訴訟法第78條、第436條之32第
    1項、第436條之19。
中    華    民    國    95    年    11    月    2     日
                  民事第一庭  審判長法  官   張惠立
                                    法  官   游文科
                                    法  官   王永春
正本係照原本作成。
本判決不得上訴。
中    華    民    國    95    年    11    月    2     日
                                     書記官  李憲惠


司法院資訊處製作；財團法人民間司法改革基金會備份。
